---
title: "Untitled"
output: html_document
date: "2026-03-26"
---

```{r setup, include=FALSE}
knitr::opts_chunk$set(echo = TRUE)
```

```{r}
set.seed(42)
library(tidyverse)
# Importation de la base de données
data <- read.csv("C:/Users/ibrah/Desktop/Obesite_ML/data/ObesityDataSet.csv", 
                 stringsAsFactors = FALSE)

df <- data %>% dplyr::select(-Height, -Weight)
names(df)
```


```{r}
library(corrplot)
library(ggplot2)
library(kableExtra)
library(tidyverse)
library(knitr)
library(dplyr)
library(rsample)
library(rpart.plot)
library(rpart)
library(e1071)
library(reshape2)
library(klaR)
library(MASS)
library(tidymodels)
library(caret)
library(randomForest)
```



# Nettoyage et Facteurs

```{r}
vars_qualitatives <- c("Gender","family_history_with_overweight","FAVC","CAEC",
"SMOKE","SCC","CALC","MTRANS")

df[vars_qualitatives] <- lapply(df[vars_qualitatives], as.factor)

```


# Encodage de la variable cible NObeyesdad (Facteur ORDONNÉ)

```{r}
niveaux_poids <- c("Insufficient_Weight", "Normal_Weight",
                   "Overweight_Level_I", "Overweight_Level_II",
                   "Obesity_Type_I", "Obesity_Type_II", "Obesity_Type_III")

df$NObeyesdad <- factor(df$NObeyesdad, levels = niveaux_poids, ordered = TRUE)


n<-nrow(df)
N<-round(n*0.70)
Train <- sample(1:n,N)
df_Train <- df %>% slice(Train)
df_Test <- df %>% slice (-Train)
df_split <- initial_split(df, prop = 0.70, strata = NObeyesdad)

df_Train_model <- df_Train
df_Test_model  <- df_Test

df_Train_model$NObeyesdad <- as.factor(df_Train_model$NObeyesdad)
df_Test_model$NObeyesdad  <- as.factor(df_Test_model$NObeyesdad)
```


# Visualisation de la variable cible

```{r}
ggplot(df_Train, aes(x = NObeyesdad, fill = NObeyesdad)) +
  geom_bar() +
  coord_flip() + # On tourne le graphique pour mieux lire les noms
  theme_minimal() +
  labs(title = "Répartition des classes d'obésité (Base d'entraînement)",
       x = "Catégorie",
       y = "Nombre d'individus") +
  theme(legend.position = "none")
```



## Partie QDA/LDA/SVM

# Age par classe

```{r}
ggplot(df_Train, aes(x = NObeyesdad, y = Age, fill = NObeyesdad)) +
  geom_boxplot() +
  coord_flip() +
  theme_minimal() +
  labs(
    title = "Distribution de l'âge selon les catégories d'obésité",
    x = "Catégorie d'obésité",
    y = "Âge"
  ) +
  theme(legend.position = "none")
```
# Activité physique (FAF)

```{r}
ggplot(df_Train, aes(x = NObeyesdad, y = FAF, fill = NObeyesdad)) +
  geom_boxplot() +
  coord_flip() +
  theme_minimal() +
  labs(
    title = "Distribution de l'activité physique (FAF) selon les catégories d'obésité",
    x = "Catégorie d'obésité",
    y = "Fréquence d'activité physique (FAF)"
  ) +
  theme(legend.position = "none")
```
# Corrélations

```{r}
vars_quanti <- c("Age","FCVC", "NCP", "CH2O", "FAF", "TUE")
corr_matrix <- cor(df_Train[, vars_quanti])


corrplot(
  corr_matrix,
  method = "color",
  tl.cex = 0.8,
  title = "Matrice de corrélation des variables quantitatives",
  mar = c(0,0,2,0) # espace pour le titre
)
```

# Modèle LDA

```{r}
modele_lda <- lda(NObeyesdad ~ ., data = df_Train)


modele_lda
```


```{r}
pred_lda <- predict(modele_lda, newdata = df_Test)

classe_lda <- pred_lda$class
```

```{r}


table(as.character(classe_lda), as.character(df_Test_model$NObeyesdad))


acc_lda <- mean(as.character(classe_lda) == as.character(df_Test_model$NObeyesdad))
acc_lda
```




```{r}
mat_lda <- table(
  Prediction = as.character(classe_lda),
  Reel = as.character(df_Test_model$NObeyesdad)
)

mat_lda
```


```{r}
mat_lda_df <- as.data.frame(mat_lda)

ggplot(mat_lda_df, aes(x = Reel, y = Prediction, fill = Freq)) +
  geom_tile() +
  geom_text(aes(label = Freq), color = "black", size = 3) +
  scale_fill_gradient(low = "white", high = "steelblue") +
  theme_minimal() +
  labs(
    title = "Matrice de confusion - LDA",
    x = "Classe réelle",
    y = "Classe prédite"
  ) +
  theme(axis.text.x = element_text(angle = 45, hjust = 1))
```


```{r}
pred_lda_train <- predict(modele_lda)

lda_df <- data.frame(
  LD1 = pred_lda_train$x[,1],
  LD2 = pred_lda_train$x[,2],
  Classe = df_Train_model$NObeyesdad
)

ggplot(lda_df, aes(x = LD1, y = LD2, color = Classe)) +
  geom_point(alpha = 0.7, size = 2) +
  theme_minimal() +
  labs(
    title = "Projection des individus sur les axes discriminants - LDA",
    x = "Axe discriminant 1",
    y = "Axe discriminant 2"
  )
```



# QDA 

```{r}
modele_qda <- rda(
  NObeyesdad ~ .,
  data = df_Train_model,
  gamma = 0.1,   
  lambda = 0    
)
```


```{r}
pred_qda <- predict(modele_qda, df_Test_model)$class

mat_qda <- table(
  Prediction = as.character(pred_qda),
  Reel = as.character(df_Test_model$NObeyesdad)
)

mat_qda
```


```{r}
acc_qda <- mean(as.character(pred_qda) == as.character(df_Test_model$NObeyesdad))
acc_qda
```


```{r}
mat_qda_df <- as.data.frame(mat_qda)

ggplot(mat_qda_df, aes(x = Reel, y = Prediction, fill = Freq)) +
  geom_tile() +
  geom_text(aes(label = Freq), size = 3) +
  scale_fill_gradient(low = "white", high = "steelblue") +
  theme_minimal() +
  labs(
    title = "Matrice de confusion - QDA",
    x = "Classe réelle",
    y = "Classe prédite"
  ) +
  theme(axis.text.x = element_text(angle = 45, hjust = 1))
```



# SVM 

```{r}
modele_svm <- svm(
  NObeyesdad ~ .,
  data = df_Train_model,
  kernel = "radial"
)
```


```{r}
pred_svm <- predict(modele_svm, newdata = df_Test_model)
```


```{r}
mat_svm <- table(
  Prediction = as.character(pred_svm),
  Reel = as.character(df_Test_model$NObeyesdad)
)

mat_svm
```


```{r}
acc_svm <- mean(as.character(pred_svm) == as.character(df_Test_model$NObeyesdad))
acc_svm
```




```{r}
results_final <- data.frame(
  Modele = c("LDA", "QDA", "SVM"),
  Accuracy = c(acc_lda, acc_qda, acc_svm)
)

results_final$Accuracy <- paste0(round(as.numeric(results_final$Accuracy) * 100, 1), " %")

kable(results_final, caption = "Comparaison des performances des modèles") %>%
  kable_styling(full_width = FALSE, position = "center")
```




# Modèle logit multinomial Ordonné


```{r}
modele_ordonne <- polr(NObeyesdad ~., 
                       data   = df_Train, 
                       method = "logistic",
                       Hess   = TRUE)


tableau_coef <- coef(summary(modele_ordonne))


p_values <- pnorm(abs(tableau_coef[, "t value"]), lower.tail = FALSE) * 2

 
odds_ratios <- exp(tableau_coef[, "Value"])


tableau_complet <- cbind(
  "Coefficient" = round(tableau_coef[, "Value"], 4),
  "t value"     = round(tableau_coef[, "t value"], 4),
  "p-value"     = round(p_values, 4),
  "Odds Ratio"  = round(odds_ratios, 2)
)

rownames(tableau_complet) <- gsub("\\|", " -> ", 
                                   rownames(tableau_complet))


kable(tableau_complet, 
      caption = "Résultats du modèle Logit Ordonné : Coefficients et Odds Ratios") %>%
  kable_styling(bootstrap_options = c("striped", "hover", "condensed"), 
                full_width = F)
```
```{r}
pred_ordonne <- predict(modele_ordonne, newdata = df_Test)


# Matrice de confusion en tableau
cm <- confusionMatrix(pred_ordonne, df_Test$NObeyesdad)

kable(cm$table,
      caption = "Matrice de confusion — Logit ordonné") %>%
  kable_styling(bootstrap_options = c("striped", "hover", "condensed"))
```
```{r}
# Sensitivity, Specificity, F1 par classe
metriques <- cm$byClass[ , c("Sensitivity", "Specificity", "F1")]

kable(round(metriques, 3),
      caption = "Métriques par classe — Logit ordonné") %>%
  kable_styling(bootstrap_options = c("striped", "hover", "condensed"))
```

```{r}
library(pROC)

# 1. Calcul des probabilités prédites 
prob_ordonne <- predict(modele_ordonne, 
                        newdata = df_Test, 
                        type    = "probs")

classes  <- levels(df_Test$NObeyesdad)
couleurs <- c("#A32D2D","#C04030","#D85A30","#BA7517","#1D9E75","#085041","#0B2E22")

# 2. Calcul des AUC par classe et de l'AUC moyenne
auc_values <- sapply(classes, function(classe) {
  roc_obj <- roc(as.numeric(df_Test$NObeyesdad == classe),
                 prob_ordonne[, classe], quiet = TRUE)
  auc(roc_obj)
})



# 3. Tracé du graphique avec les 7 courbes ROC
# Premier tracé (pour initialiser le graphique)
roc1 <- roc(as.numeric(df_Test$NObeyesdad == classes[1]),
            prob_ordonne[, classes[1]], quiet = TRUE)

plot(roc1, col = couleurs[1], lwd = 2,
     main = "Courbes ROC — Logit ordonné",
     xlab = "1 - Spécificité", ylab = "Sensibilité")

# Ajout des 6 autres courbes avec une boucle
for (i in 2:7) {
  roc_i <- roc(as.numeric(df_Test$NObeyesdad == classes[i]),
               prob_ordonne[, classes[i]], quiet = TRUE)
  lines(roc_i, col = couleurs[i], lwd = 2)
}


legend("bottomright", legend = classes,
       col = couleurs, lwd = 2, cex = 0.7)

tableau_auc <- data.frame(
  "Catégorie" = c(classes, "Moyenne Globale"),
  "AUC"       = c(round(auc_values, 3), round(mean(auc_values), 3))
)

# 2. Affichage  avec kable
kable(tableau_auc, 
      caption = "Aire Sous la Courbe (AUC) par classe — Logit Ordonné",
      row.names = FALSE) %>%
  kable_styling(bootstrap_options = c("striped", "hover", "condensed"), 
                full_width = FALSE) %>%
  row_spec(8, bold = TRUE, background = "#F4F6F6") 



```

## Premier arbre avec paramètre non restrient
### Création du premier arbre
```{r}

control.max <- rpart.control(cp = 0, maxdepth = 30, minbucket = 1, minsplit = 1)
tree <- rpart(NObeyesdad~. , data = df_Train, control = control.max,
            parms = list(split = "information"))



```


### Premier visualisation premier arbre
```{r}
prp(tree, 
    type = 0, 
    extra = 1, 
    split.box.col = "lightblue", 
    cex = 0.5,        # Taille du texte général
    split.cex = 0.8,  # Réduit spécifiquement le texte des bulles de décision
    faclen = 3)       # Abrège les noms des catégories (ex: "Fml" au lieu de "Female")

```


### importance des variables premier arbre
```{r}
# 1. Extraction et calcul à partir de l'arbre complet (tree)
imp_full <- tree$variable.importance

df_importance_full <- data.frame(
  Variable = names(imp_full),
  Importance = as.numeric(imp_full)
) %>%
  mutate(
    # Calcul de l'importance relative en %
    Importance_Relative = (Importance / sum(Importance)) * 100
  ) %>%
  arrange(desc(Importance)) # Toujours trier pour la lisibilité

# 2. Rendu du tableau avec kableExtra
df_importance_full %>%
  kable(
    col.names = c("Variable", "Score Brut", "Importance (%)"),
    caption = "Importance des variables (Modèle complet avant élagage)",
    digits = 1,
    align = "lcc",
    booktabs = TRUE # Pour un look plus "publication"
  ) %>%
  kable_styling(
    bootstrap_options = c("striped", "hover", "condensed"),
    full_width = FALSE,
    position = "center"
  ) %>%
  # Dégradé de couleur pour le score brut
  column_spec(2, 
    color = "white",
    background = spec_color(df_importance_full$Importance, end = 0.8, option = "magma"),
    bold = TRUE
  ) %>%
  # Mise en évidence de la colonne pourcentage
  column_spec(3, 
    width = "3cm",
    bold = TRUE,
    color = "#2c3e50"
  ) %>%
  # Personnalisation de l'en-tête
  row_spec(0, bold = TRUE, color = "white", background = "#d35400") # Orange pour différencier du pruned
```



### Première matrice de confusion
```{r}
# Pour la phase d'interprétation (votre rapport) : Précisez bien que la variable est 
# intrinsèquement ordinale. Expliquez que votre modèle prédit des classes qui se suivent
# logiquement, même si vous avez utilisé un encodage nominal pour faciliter les calculs.


pred.tree <- predict(tree, newdata = df_Train, type = "class")
table(pred.tree, df_Train[,15])

# Variable NObeyesdad en facteur non ordonné pour être du même type que les autres facteurs
# mean(pred.tree != df_Train[,15])
# = 0
```


## Optimisation de l'arbre
### Création des échantillons de validation croisée pour évaluer la robustesse du modèle.
```{r}
data_cv <- vfold_cv(df_Train, v = 10, repeats = 5, strata = NObeyesdad)
```


### Définition de la recette de préparation et de la structure de l'arbre de décision.
```{r}
rec <- recipe(NObeyesdad ~ ., data = df_Train)
tree_spec <- decision_tree() |> 
  set_engine("rpart") |> 
  set_mode("classification")
```


### Consultation des fonctions de contrôle des hyperparamètres disponibles.
```{r}
cost_complexity()
min_n()
tree_depth()
```


### Assemblage du workflow incluant le modèle avec paramètres à optimiser et la recette.
```{r}
# workflow avec paramètres à choisir
tune_tree_wf <- workflow() |> 
  add_model(tree_spec |> 
              set_args(cost_complexity = tune(), min_n = tune())
            ) |>
  add_recipe(rec)
```


### Création de la grille de recherche et lancement de l'optimisation des hyperparamètres.
```{r}
# Grille optimisée pour éviter le surapprentissage
tree_grid <- grid_regular(cost_complexity(range = c(-4, -1)),
                          min_n(range = c(2, 40)),
                          levels = c(10, 5)
                          )

tree_tune_res <- tune_grid(
  tune_tree_wf, # le workflow
  resamples = data_cv, # les échantillons de validation croisée
  grid = tree_grid, # la grille des valeurs à tester
  metrics = metric_set(accuracy) # la métrique pour choisir la meilleur valeur
)
```


### Visualisation des performances et extraction des meilleurs paramètres trouvés.
On peut maintenant visualiser les résultats, sélectionner la *meilleure* valeur du paramètre et définir le workflow final avec la valeur choisie.
```{r}
autoplot(tree_tune_res)
tree_tune_res |> show_best(metric = "accuracy")
best_parameters <- select_best(tree_tune_res, metric = "accuracy")
```


### Calcul de l'intervalle de confiance de la précision par un test statistique.
```{r}
tree_metrics_train <- collect_metrics(tree_tune_res, summarize = FALSE)
estimate_error <- tree_metrics_train |> 
  semi_join(best_parameters, by = names(best_parameters)) |> 
  pull(.estimate)
t.test(estimate_error)$conf.int
```


### Mise à jour du workflow avec les paramètres optimaux sélectionnés.
```{r}
final_tune_tree_wf <- tune_tree_wf |> 
  finalize_workflow(best_parameters)
```


### Exécution du test final sur les données mises de côté pour valider la généralisation.
```{r}
# Assure-toi d'avoir ton objet df_split disponible
tree_fit <- final_tune_tree_wf |> 
  last_fit(split = df_split)
```


### Génération et affichage des courbes ROC pour évaluer la discrimination par classe.
```{r}
predictions <- tree_fit |> collect_predictions()

predictions |> 
  # On prend les colonnes .pred_ MAIS on retire .pred_class
  roc_curve(NObeyesdad, starts_with(".pred_"), -.pred_class) |> 
  autoplot()
```


### Visualisation graphique de l'arbre de décision final pour l'interprétation.


```{r}
tree_fit |> 
  extract_fit_engine() |> 
  rpart.plot::prp(type = 0, extra = 1, 
                  split.box.col = "lightblue",
                  roundint = FALSE)
```
## Visualisation apres élagage supplémentaire

```{r}
tree_engine <- tree_fit |> extract_fit_engine()

tree_pruned <- rpart::prune(tree_engine, cp = 0.01)

rpart.plot::prp(tree_pruned,
                type = 0,
                extra = 1,
                split.box.col = "lightblue",
                roundint = FALSE)
```


### Entraînement final du modèle sur l'intégralité du jeu de données pour export.
```{r}
final_model <-  final_tune_tree_wf |> 
  fit(df) # données complètes
```


### Sauvegarde du modèle final dans un fichier externe pour une utilisation future.
```{r}
save(final_model, file = "mymodel.RData")
```

### nétoyage environnement
```{r}
rm(best_parameters, a_predire, final_tune_tree_wf,predictions, rec, tree_fit, tree_grid,
   tree_metrics_train, tree_tune_res, tree_spec, tune_tree_wf, temps, estimate_error, i)
```


### matrice de confusion de l'arbre élagué
```{r}
pred.final_model <- predict(final_model, new_data = df_Train, type = "class")

table(Prediction = pred.final_model$.pred_class, Reel = df_Train$NObeyesdad)
```

# Random Forest
```{r}
# ── 1. Définition du modèle ──────────────────────────────────
random_forest_spec <- rand_forest(
  mtry  = tune(), 
  min_n = tune(), 
  trees = tune()
) %>%
  set_engine("randomForest", importance = TRUE) %>%
  set_mode("classification")
```

```{r}
# ── 2. Recette ───────────────────────────────────────────────
rec_rf <- recipe(NObeyesdad ~ ., data = df_Train)
# ── 3. Workflow ──────────────────────────────────────────────
tune_rf_wf <- workflow() %>%
  add_model(random_forest_spec) %>%
  add_recipe(rec_rf)
```

```{r}
# ── 4. Paramètres à optimiser ────────────────────────────────
rf_param <- extract_parameter_set_dials(tune_rf_wf) %>%
  update(
    mtry  = mtry(c(2, 8)),
    trees = trees(c(100, 500))
  )
grid_regular(rf_param, levels = c(mtry = 3, trees = 3, min_n = 4))
```

```{r}
#install.packages("future")
#install.packages("doFuture")
library(future)
library(doFuture)

# ── 5. Tuning avec parallélisation ──────────────────────────
plan(multisession, workers = parallel::detectCores() - 1)
registerDoFuture()

system.time(
  rf_tune_res <- tune_grid(
    tune_rf_wf,
    resamples = data_cv,
    grid      = grid_regular(rf_param, 
                             levels = c(mtry = 3, trees = 3, min_n = 4)),
    metrics   = metric_set(accuracy),
    control   = control_grid(parallel_over = "resamples")
  )
)

plan(sequential)
```

```{r}
# ── 6. Visualisation et meilleurs paramètres ─────────────────
autoplot(rf_tune_res) +
  theme_minimal() +
  theme(legend.position = "bottom")

rf_tune_res %>% show_best(metric = "accuracy")
best_rf_parameters <- select_best(rf_tune_res, metric = "accuracy")
rf_metrics_train <- collect_metrics(rf_tune_res, summarize = FALSE)
estimate_rf_accuracy <- rf_metrics_train %>%
  semi_join(best_rf_parameters, by = names(best_rf_parameters)) %>%
  pull(.estimate)
estimate_rf_error <- 1 - estimate_rf_accuracy
t.test(estimate_rf_error)$conf.int

# Finalisation
final_rf_wf    <- tune_rf_wf %>% finalize_workflow(best_rf_parameters)
rf_fit         <- final_rf_wf %>% last_fit(split = df_split)
rf_train_model <- final_rf_wf %>% fit(data = df_Train)

rf_fit %>% collect_metrics()
# courbe roc
library(ggplot2)

p <- rf_fit %>%
  collect_predictions() %>%
  roc_curve(NObeyesdad, starts_with(".pred_"), -.pred_class) %>%
  mutate(.level = case_when(
    .level == "Insufficient_Weight"  ~ "Insuff_W",
    .level == "Normal_Weight"        ~ "Normal_W",
    .level == "Overweight_Level_I"   ~ "Overw_I",
    .level == "Overweight_Level_II"  ~ "Overw_II",
    .level == "Obesity_Type_I"       ~ "Obese_I",
    .level == "Obesity_Type_II"      ~ "Obese_II",
    .level == "Obesity_Type_III"     ~ "Obese_III"
  )) %>%
  autoplot() +
  labs(title = "Courbes ROC — Random Forest") +
  theme_minimal(base_size = 11) +
  theme(
    strip.text    = element_text(size = 8, face = "bold"),
    plot.title    = element_text(size = 14, face = "bold", hjust = 0.5),
    panel.spacing = unit(0.8, "lines")
  )

ggsave("roc_rf.png", plot = p, width = 12, height = 8, dpi = 150)
print(p)
```

```{r}
# ── CHUNK 4 : Importance des variables ───────────────────────

rf_engine <- rf_train_model %>% extract_fit_engine()

# Graphique 
varImpPlot(rf_engine,
           main = "Importance des variables — Random Forest",
           cex  = 0.8)

# Tableau importance
importance_df <- as.data.frame(importance(rf_engine)) %>%
  rownames_to_column("Variable") %>%
  arrange(desc(MeanDecreaseGini)) %>%
  mutate(Importance_Relative = (MeanDecreaseGini / sum(MeanDecreaseGini)) * 100)
importance_df %>%
  mutate(across(where(is.numeric), ~ round(., 2))) %>%
  kable(caption = "Importance des variables — Random Forest") %>%
  kable_styling(bootstrap_options = c("striped","hover","condensed"),
                full_width = FALSE, position = "center") %>%
  column_spec(2, color = "white",
              background = spec_color(importance_df$MeanDecreaseGini,
                                      end = 0.8, option = "magma"),
              bold = TRUE) %>%
  row_spec(0, bold = TRUE, color = "white", background = "#2ecc71")



```

```{r}
rf_fit %>% collect_predictions() %>%
  conf_mat(truth = NObeyesdad, estimate = .pred_class) %>%
  autoplot(type = "heatmap")
```





```{r}

# modèle final






# Modèle final sur données complètes (comme la prof)
final_rf_model <- final_rf_wf %>% fit(df)
save(final_rf_model, file = "my_rf_model.RData")

```

